臺灣高等法院刑事裁定
110年度毒抗字第341號
抗  告  人
即  被  告  莊育書


上列抗告人即被告因毒品危害防制條例案件，不服臺灣桃園地方
法院中華民國110年2月5日裁定（110年度毒聲字第289號），提
起抗告，本院裁定如下：
    主  文
抗告駁回。                                              
    理  由
一、原裁定意旨略以：被告莊育書基於施用第二級毒品甲基安非
    他命之犯意，於民國109年11月14日下午1時許，在桃園市○○
    區○○路0段000巷000號住處廁所內，將甲基安非他命置於玻
    璃球內燒烤，吸食燒烤後所產生之煙霧，以此方式施用甲基
    安非他命1次之事實，業據被告於警詢及偵查中坦承不諱，
    且有桃園市政府警察局中壢分局真實姓名與尿液、毒品編號
    對照表、桃園市政府警察局中壢分局檢體監管紀錄表、台灣
    檢驗科技股份有限公司濫用藥物實驗室濫用藥物檢驗報告等
    在卷可稽。爰依毒品危害防制條例第20條第1項、觀察勒戒
    處分執行條例第3條第1項規定，裁定令被告入勒戒處所觀察
    、勒戒，其期間不得逾2月等語。
二、抗告意旨略以：
  ㈠抗告人即被告（下稱抗告人）先前未曾因施用毒品案件經法
    院裁定送觀察、勒戒，或是強制戒治，係屬初犯，因一時失
    慮而施用毒品，非嚴重毒品成癮者，依戒癮治療認定標準第
    2條規定，並無不適合戒癮治療之法定事由。且檢察官於訊
    問過程中，未就抗告人接受戒癮治療之意願、完成戒癮治療
    應遵守事項為任何徵詢或說明，亦未曾就適用觀察、勒戒，
    或戒癮治療緩起訴處分之相關裁量要件，傳喚抗告人到庭表
    示意見，逕向原審法院聲請令抗告人入勒戒處所觀察、勒戒
    ，顯已剝奪抗告人聽審權利，有違正當法律程序原則甚明。
  ㈡檢察官並未附具任何評估表或資料，敘明抗告人何以不適宜
    採取「附命完成戒癮治療緩起訴處分」，亦未說明逕以侵害
    抗告人人身自由之「觀察、勒戒」方式達成戒癮目的之具體
    理由及必要性為何。也未加審酌抗告人之家庭生活狀況、經
    濟條件、對於毒品之依賴性等情，即逕向法院聲請觀察、勒
    戒，顯有裁量怠惰，甚至濫用之瑕疵。
　㈢抗告人一時失慮不慎沾染毒品，非對毒品有強烈依賴性之嚴
    重成癮者，現在生活已回常軌，若突令抗告人入勒戒處所觀
    察、勒戒，將使抗告人之家庭生活及經濟狀況大受影響。綜
    上，檢察官所為之裁量有前揭所指之瑕疵，原裁定漏未審酌
    上情，即裁定抗告人應送勒戒處所觀察、勒戒，難認妥適，
    懇請撤銷原裁定云云。
三、按犯毒品危害防制條例第10條施用第一級毒品或第二級毒品
    之罪者，檢察官應聲請法院裁定，令被告入勒戒處所觀察、
    勒戒，其期間不得逾2月，同條例第20條第1項定有明文，此
    為法律之強制規定，故凡施用第一、二級毒品之初犯，依法
    律應送勒戒處所觀察、勒戒，不得藉詞免除。
四、經查：
  ㈠抗告人於警詢及偵查中坦承有前揭施用第二級毒品甲基安非
    他命之犯行，且有桃園市政府警察局中壢分局真實姓名與尿
    液、毒品編號對照表、桃園市政府警察局中壢分局檢體監管
    紀錄表、台灣檢驗科技股份有限公司濫用藥物實驗室濫用藥
    物檢驗報告等在卷可稽（見桃檢109年度毒偵字第7260號卷
    第19至20頁、第115至116頁、第75至77頁、第83至85頁、第
    127頁），足認抗告人上開任意性自白與事實相符，堪以採
    信。又抗告人前未曾因施用毒品案件經裁定觀察、勒戒，有
    本院被告前案紀錄表、在監在押全國紀錄表在卷可按（見本
    院卷第19至21頁），係屬初犯，原審依檢察官之聲請，裁定
    令被告入勒戒處所觀察、勒戒，經核並無違誤。
  ㈡抗告意旨雖稱檢察官並未就戒癮治療，或是觀察、勒戒等相
    關裁量，傳喚抗告人到庭表示意見，有違正當法律程序原則
    ，亦未說明逕行聲請觀察、勒戒之理，有裁量怠惰或濫用之
    瑕疵。惟：
　　⒈依97年4月30日修正公布之毒品危害防制條例第24條第1項
      ，採行「觀察、勒戒」與「緩起訴之戒癮治療」並行之雙
      軌模式，並無「緩起訴之戒癮治療」應優先於「觀察、勒
      戒」之強制規定。且依109年7月15日修正後毒品危害防制
      條例第23條第2項、現行法第24條第2項規定，檢察官對於
      「初犯」及「3年後再犯」施用毒品案件，如為附命完成
      戒癮治療之緩起訴處分，嗣該緩起訴處分被撤銷確定，檢
      察官應依法追訴，而不得再向法院聲請觀察、勒戒。反之
      ，如係先向法院聲請觀察、勒戒，並視被告有無繼續施用
      毒品傾向，決定是否接受強制戒治，其於觀察、勒戒完畢
      或強制戒治期滿後，最終均可獲得不起訴處分，所以如將
      後續不能完成戒癮治療及司法追訴之潛在風險一併納入考
      量，附命完成戒癮治療之緩起訴處分亦非必然有利於被告
      。是以，就保障被告利益之觀點而言，亦無必要將「緩起
      訴之戒癮治療」認係「觀察、勒戒」之前置處分。
　　⒉因此，檢察官自得按照個案情形，依法裁量決定採行何者
      為宜。且觀諸毒品危害防制條例之全部條文，並無課以檢
      察官於聲請觀察、勒戒裁定前，應訊問被告是否同意觀察
      、勒戒之規定，檢察官亦無於聲請書中說明不命被告接受
      戒癮治療理由之義務。因此，未有抗告意旨所指之違反正
      當法律程序，或是裁量怠惰、濫用之情。
  ㈢抗告意旨另稱原審法院漏未審酌前情，逕依檢察官之聲請，
    裁准抗告人送勒戒處所觀察、勒戒，實有違誤。惟：
　　⒈檢察官是否給予施用毒品者為附命完成戒癮治療之緩起訴
      處分，自得本於毒品危害防制條例第24條之規定及立法目
      的，依行政院所頒「毒品戒癮治療實施辦法及完成治療認
      定標準」，選擇實施對象、內容、方式與執行之醫療機構
      ，妥為斟酌，其裁量結果如認適於為緩起訴處分者，應於
      緩起訴處分中說明其判斷之依據，如認為應向法院聲請觀
      察、勒戒者，則係適用原則而非例外，法院原則上應予尊
      重，僅就其認定事實有誤、違背法令，或其裁量有重大明
      顯瑕疵等為審查。且毒品危害防制條例觀察、勒戒之規定
      ，係對施用毒品成癮者所為之積極矯治措施之保安處分，
      目的在斷絕施用毒品者對毒品之依賴，性質上為一療程，
      而非懲罰，屬強制規定，與緩起訴之戒癮治療相較並無有
      利不利之情形，除經檢察官審酌個案情形，依毒品危害防
      制條例第24條第1項為附命完成戒癮治療之緩起訴處分外
      ，即應向法院聲請裁定將被告送勒戒處所觀察、勒戒，非
      謂被告不具有毒品戒癮治療實施辦法及完成治療認定標準
      所定不適合為戒癮治療之事由存在，檢察官即應為附命完
      成戒癮治療之緩起訴處分，此不待言。
    ⒉且經檢察官聲請法院裁定將被告送勒戒處所觀察、勒戒者
      ，法院僅得就其聲請審查被告是否有施用毒品之行為，以
      及被告是否為「初犯」或為觀察、勒戒、強制治療執行完
      畢後「3年內再犯」而為准駁之裁定，並無自由斟酌以其
      他方式替代或得以其他原因免予執行之權。而所謂「緩起
      訴之戒癮治療」，係由檢察官審酌個案情形，依毒品危害
      防制條例第24條規定，改以緩起訴處分方式轉介毒品施用
      者前往醫療院所治療。惟是否給予被告為附命完成戒癮治
      療之緩起訴處分，事屬刑事訴訟法第253條之1第1項及第2
      53條之2第1項第6款特別賦予檢察官之職權，法院原則上
      應尊重檢察官職權之行使，僅就檢察官之判斷有違背法令
      、事實認定有誤或其他裁量重大明顯瑕疵等事項，予以有
      限之低密度審查，檢察官就此裁量權之行使，苟無濫用或
      不當情形，自不得任意指為違法。檢察官於斟酌個案情節
      後，未對抗告人為戒癮治療之緩起訴處分，而係選擇向原
      審法院聲請裁定觀察、勒戒，此乃檢察官裁量權之適法行
      使，法院自應予以尊重，且查無檢察官聲請有何違背法令
      、認定事實有誤或其他重大明顯瑕疵之處，其聲請應屬有
      據，自無由法院審酌以其他方式替代之餘地。抗告意旨所
      稱，容有誤會。
  ㈣抗告人另以其為家庭主要經濟來源，突令抗告人入勒戒處所
    觀察、勒戒，將使抗告人之家庭生活及經濟狀況大受影響。
    惟查：毒品危害防制條例第20條第1項至第3項之觀察、勒戒
    規定，係針對施用毒品者所設預防、矯正之保安處分，目的
    在斷絕施用毒品之身癮及心癮，屬強制規定，為刑罰之補充
    制度，兼具刑罰不可替代之教化治療作用，尚無因施用毒品
    者之主觀上個人或家庭因素而免予執行之理。抗告人所執，
    均屬其家庭、個人因素事項，要不足援為排除觀察、勒戒之
    原因。
五、綜上所述，抗告人以前揭抗告意旨指摘原裁定，難認有據，
    尚不足以推翻原裁定之適法性，本件抗告，為無理由，應予
    駁回。
據上論結，應依刑事訴訟法第412條，裁定如主文。
中　　華　　民　　國　　110 　年　　3 　　月　　24　　日
              　  刑事第二十三庭審判長法　官  許永煌
　　　　　　　　　　　　　　　　　    法　官  吳定亞
　　　　　　　　　　　　　　　　　    法　官  黃美文
以上正本證明與原本無異。
不得再抗告。
                                　    書記官  彭威翔
中　　華　　民　　國　　110 　年　　3 　　月　　24　　日